【裁判字號】    91,訴,1507
【裁判日期】    920106
【裁判案由】    偽造文書等
【裁判全文】
臺灣高雄地方法院刑事判決                        九十一年度訴字第一五七號
    公  訴  人  臺灣高雄地方法院檢察署檢察官
    被      告  魏玉芬
                林曉明
    選任辯護人  李慶榮  律師
                孫守濂  律師
右列被告等因偽造文書等案件，經檢察官提起公訴（九十一年度偵續一字第九號），
本院判決如左：
    主  文
魏玉芬、林曉明均無罪。
    理  由
一、公訴意旨略以：被告魏玉芬於民國（下同）八十七年七月起，在高雄市○○區○
    ○○路○○○巷○號住處，自任會首招攬每會新台幣（下同）五千元內標制之民
    間互助會，並以友人「許惠珠」之名義參加該互助會二會，同時邀集告訴人蔡淑
    娟、證人殷海玲及陳芷蘭等人參加該互助會。惟事後魏玉芬經濟陷入困難，竟意
    圖為自己不法所有，與其夫被告林曉明基於偽造文書及詐欺之概括犯意，連續於
    八十七年十一月五日、八十七年十二月五日，假冒「許惠珠」之名義，八十八年
    一月五日、八十八年六月五日，假冒會員殷海玲及陳芷蘭之名義，以該三人名義
    在標單上填載投標金額之方式，持以行使冒標會款，足以生損害於許惠珠、殷海
    玲及陳芷蘭等三人，致使該互助會之其他會員均誤以為係許惠珠等三人得標，陷
    於錯誤，先後按期交付各月五千元扣除標金之會款，魏玉芬及林曉明並分別向會
    員收取會款。嗣於八十九年一月，魏玉芬宣布止會，蔡淑娟發覺有異，並與該互
    助會之其他活會會員聯繫討論後，始知受騙。另被告林曉明、魏玉芬均明知其財
    力已陷於窘境無還款能力，竟共同意圖為自己不法之所有，於八十八年五月及六
    月初，見蔡淑娟標得其與林曉明所合資參加之互助會（以蔡淑娟之名義參加由陳
    盈秀、黃壬珍擔任會首之互助會）款項共計八十萬元，遂由魏玉芬向蔡淑娟稱因
    經營服飾生意需現金周轉為由借款，並開立發票人為魏玉芬、發票日為八十八年
    六月十日、到期日為空白、面額三十五萬元之本票一張，保證清償，致蔡淑娟陷
    於錯誤，將所標得之全數會款（其中蔡淑娟應得三十五萬元）交付林曉明，詎經
    蔡淑娟持本票追索竟未獲清償，始知受騙。因認被告林曉明、魏玉芬涉犯刑法第
    二百十六條、第二百十條行使偽造私文書及同法第三百三十九條第一項詐欺取財
    罪嫌云云。
二、按犯罪事實應依證據認定之，無證據不得推定其犯罪事實，又不能證明被告犯罪
    者，應諭知無罪之判決，刑事訴訟法第一百五十四條、第三百零一條第一項分別
    定有明文。次按刑法第三百三十九條第一項詐欺罪之成立，以意圖為自己或第三
    人不法所有，以詐術使人將本人或第三人之物交付為要件，所謂以詐術使人交付
    ，必須被詐欺人因其詐術而陷於錯誤，若其所用方法，不能認為詐術，亦不致使
    人陷於錯誤，即不構成該罪。（最高法院四十六年台上字第二六○號判例參照）
    。至於債務人於債之關係成立後，如有未依債之本旨履行民事債務之情形，在一
    般社會經驗上可能之原因甚多，縱令是出於惡意不為履行，苟無足以證明其在債
    之關係發生時，自始即具有不法所有意圖之積極證據，亦僅能令負民事之遲延給
    付責任，依刑事訴訟法第一百五十四條之規定，尚不得據此債信違反之客觀事態
    ，而推定債務人原有詐欺之犯意。
三、本件公訴意旨認被告二人涉有前揭偽造文書等之犯行，無非係以告訴人蔡淑娟之
    指述，及證人許惠珠於偵查時證稱：沒有參加這個互助會，也沒有標會等語（見
    台灣高雄地方法院檢察署九十年度偵續字第一八一號偵查卷第二十三、二十四頁
    ）；證人殷海玲於偵查時證稱：我在互助會進行到第十或十一會時，聽說互助會
    不穩，我就退會了，標好幾次都沒有標到，我沒有承接陳芷蘭的會等語（見台灣
    高雄地方法院檢察署九十年度偵續字第一八一號偵查卷第二十頁）；證人陳芷蘭
    則證稱：剛開始有參加，到八十七年十二月底我就不跟了，事後就沒有聯絡了，
    沒有標得會款等語（見台灣高雄地方法院檢察署九十年度偵續字第一八一號偵查
    卷第二十五、二十六頁）。由上足認證人許惠珠並未參加該互助會；證人殷海玲
    、陳芷蘭雖有參加互助會，但渠等事後已退會，由會首即被告魏玉芬承接，惟此
    之事實被告等竟未通知其他會員，又冒用渠等名義標得會款，偽造文書之事實洵
    堪認定。再者，證人許惠珠事後翻異前詞供陳：已記不清楚有無同意讓魏玉芬以
    其名義參加互助會，但標得會款有給我及我母親等語（見台灣高雄地方法院檢察
    署九十年度偵續字第一八一號偵查卷第五十五、五十六頁）。然證人許惠珠與被
    告魏玉芬係高中同學，與被告林曉明係鄰居舊識，是證人許惠珠事後供述顯係迴
    護被告之詞，難以採信。次查，被告林曉明代收互助會款及開標時在現場，亦經
    林曉明及魏玉芬自承在卷；參諸八十八年六月間係由被告魏玉芬出面借款，係由
    被告林曉明向告訴人收取現款等情，難認被告二人對於互助會之金錢及借款無犯
    意之聯絡及行為之分擔。此外，並有互助會單三份及本票影本一紙在卷可證資為
    論據。
四、訊據被告魏玉芬固坦承有向告訴人調借現金，並簽發本票一紙以為擔保等情不諱
    ，惟被告二人均堅決否認有何偽造文書等之犯行，被告魏玉芬辯稱：沒有虛列會
    員及冒標會款，因為之前曾向許惠珠借二十萬，所以才跟許惠珠說以他的名義跟
    二會互助會來償還，在第三會標取會款還他後，由我繳交死會款。而殷海玲起先
    跟一會，後來因陳芷蘭於八十七年十二月五日繳款後即表示不跟了，就由殷海玲
    再承接陳芷蘭之會而變成二會，我並無以殷海玲、陳芷蘭名義冒標會款云云。被
    告林曉明辯稱：互助會是我太太召的，互助會如何召集，何人參加我都不清楚，
    雖有幫忙轉交會款，但並非與我太太共同召集，且我不管家裏財務云云。經查：
（一）被告魏玉芬之互助會款部分：證人許惠珠於本審理時到庭證述：「（問：被告
      魏玉芬以你名義參加互助會你知否？）我知情，當時他有打電話跟我說要跟這
      個會，因他欠我二十萬元，他說要跟五千元的會二會，以我的名義參加，我不
      須付會錢，有說我若需要用錢，他隨時會標還給我，若沒有標到，就會把活會
      的利息加給我，我有同意。」、「（問：偵查中說沒有參加該互助會，這是何
      意？）當天問話的方式，我沒有辦法多做說明，只能答是或不是，我的想法是
      跟這互助會是因為被告魏玉芬要還我錢，我不認為那是我跟的會，但我同意被
      告魏玉芬如此做。」、「他（指告訴人）打電話給我時，我覺得那是我跟被告
      的事，我沒有必要跟告訴人說（指有關同意被告魏玉芬以其名義參加互助會一
      事）。」（見本院九十一年八月二十二日審判筆錄）等語，以證人許惠珠與告
      訴人素不相識，其未將其與被告魏玉芬間之同意使用其名義參加互助會等情在
      電話中告知亦符合常情，尚難據此即認證人許惠珠於之後偵查及本院之證詞係
      迥護被告魏玉芬之詞；再證人殷海玲於本審理時到庭證述：「我是一開始就參
      加二會」、「從來沒有接別人的會。」、「我是八十八年六月五日標到，我的
      互助會單上有註明。」、「因為這個互助會標金一直很高我標不到，因為我一
      定要標到，後來我標到一會後就跟被告魏說我另一會也要退掉，之後就與被告
      魏將二會一起結清，扣掉我要繳的死會會錢，剩下的錢再還我，被告魏現在還
      有二萬多元沒有給我。」（見本院九十一年十一月二十一日審判筆錄）；而證
      人陳芷蘭則於本審理時到庭證述：「我有參加被告魏所組之互助會，八十七年
      十二月五日那次我是最後一次繳會款，是用之前的會錢去扣的，八十八年一月
      五日後就不再參加了，因為我覺得不穩，這個互助會我沒有標過，八十七年十
      二月五日後我把會讓給會首魏玉芬，沒有約定要讓給何人，我沒有想到退掉的
      會若標會要用何人的名義，我不知道會首事後如何處理。」（見本院九十一年
      十二月五日審判筆錄），由上證詞可知，證人殷海玲所參加之互助會為殷海玲
      自己投標並得標，而證人陳芷蘭並未得標，且證人殷海玲、陳芷蘭退會之後均
      同意被告魏玉芬全權處理該會，並該二人退會之後，被告魏玉芬亦未以其二人
      名義投標並得標一節，亦經被告魏玉芬於本院九十一年十二月十九日審理時當
      庭提出之死會會員名單一紙可證。公訴意旨認被告魏玉芬於「八十八年一月五
      日、八十八年六月五日，假冒會員殷海玲及陳芷蘭之名義」填載投標金，係以
      告訴人所提之互助會單上名字下方所記載之日期（見台灣高雄地方法院檢察署
      八十九年度偵字第五三一一號偵查卷第六頁）為據，惟該記載並非會員之得標
      日期，為被告魏玉芬所供承，且觀之證人殷海玲下方係註明「八十八年一月五
      日」，惟證人殷海玲證述其係於八十八年六月五日得標（見本院九十一年十一
      月二十一日審判筆錄），與該記載不相符合，足見該互助會單上名字下方所記
      載之日期並非會員得標之日期；參諸告訴人亦自承：「（問：你的互助會單有
      無標註何人得標？）被告說標多少我就記多少錢，被告魏沒有告訴我何人得標
      ，所以我也不知那一個月誰得標。」等語（見本院九十一年十二月五日審判筆
      錄），故並無證據證明該八十八年一月五日之互助會係何人得標，即並無證據
      證明被告魏玉芬有冒標之行為。綜上，被告魏玉芬就以證人許惠珠名義標取會
      款既已得其同意，又未以證人殷海玲、陳芷蘭名義標取會款，自無所謂行使偽
      造文書及詐欺取財等犯行，縱事後被告魏玉芬因故止會，亦屬單純之民事糾葛
      。
（二）被告林曉明之互助會款部分：公訴意旨認被告林曉明代收互助會款及開標時在
      現場，亦經被告林曉明及魏玉芬自承在卷，因認被告林曉明共同涉犯行使偽造
      文書及詐欺取財等犯行云云。惟查，證人黃秀芬於本審理時到庭證述：「（問
      ：有無參加被告二人的互助會？）我有參加，我去開標時曾經看到被告二人在
      場，但是被告林只是單純在場並沒有主持開標的業務。」；證人蔡淑真則到庭
      證述：「我看到被告二人在場，但被告林沒有幫被告魏開標。」（均見本院九
      十一年八月二十二日審判筆錄），足見被告林曉明並非與被告魏玉芬共同主持
      互助會之會務，且並無任何證據證明被告林曉明與被告魏玉芬在主觀上有共同
      行使偽造文書及詐欺取財犯之犯意聯絡，及客觀上有共同行使偽造文書及詐欺
      取財犯行，即不能證明被告林曉明此部分之犯罪。
（三）被告魏玉芬、林曉明借款部分：經查，本件借款之借貸人係被告魏玉芬，而由
      被告魏玉芬囑託被告林曉明至公司向告訴人拿取所借貸之款項，為告訴人及被
      告魏玉芬雙方所自承（見本院九十一年八月二十二日、十一月二十一日審判筆
      錄），被告魏玉芬向告訴人借款時既係依一般借款習慣，有交付本票以供擔保
      ，有本票一紙附於偵查卷可稽（見台灣高雄地方法院檢察署九十一年度偵續一
      字第九號卷第十五頁），且有約定利息（見本院九十一年十二月五日審判筆錄
      ），則被告魏玉芬雖嗣後未能完全清償上開借款，然債務人未依債務本旨履行
      給付者，依一般社會經驗而言，原因非一，其因不可歸責之事由無法給付，或
      因合法主張抗辯事由而拒絕給付，甚至債之關係成立後，始行惡意遲延給付，
      皆有可能，非必即出於自始無意給付之詐欺犯罪一端，尚難以單純債務不履行
      之狀態，即推定被告魏玉芬自始即有不法所有之意圖，且係施用詐術，逕認應
      以詐欺罪責相繩，是被告魏玉芬於借款之初是否存有詐騙告訴人之不法所有意
      圖，容有可疑；又被告魏玉芬於八十八年五、六月借款之前後，因受案外人蔡
      辰積欠三十萬元、閔玉華積欠十三萬及戴善行積欠九萬六千元之累，經濟上始
      陷於困境而無法償還向告訴人所借款項，亦有被告二人所提出之本票十七紙及
      支票一紙在偵查卷可稽（見台灣高雄地方法院檢察署八十九年度偵字第五三一
      一號偵查卷第二十一頁至二十五頁），是被告魏玉芬於借款之初，主觀上並無
      不法所有之意圖甚明。再觀被告二人與告訴人於案發後（八十九年一月五日）
      不久之八十九年三月二十四日即達成和解，有和解書一紙附於偵查卷（見台灣
      高雄地方法院檢察署八十九年度偵字第五三一一號偵查卷第二十八頁）可稽，
      事後因告訴人誤認該和解書未有律師擔任見證人而未具法律上之效力，故未依
      其中條款履行（見本院九十一年十二月十九日審判筆錄），並非被告二人故意
      違約，且並於本院九十一年十二月十九日開庭審理時為訴訟法上之和解，有本
      院九十一年度附民字第六五五號和解筆錄在卷可稽，更益徵被告魏玉芬於借貸
      之初應無任何不法所有之意圖。而被告林曉明雖為被告魏玉芬之夫，然並非借
      款人，為告訴人自承，已如前述，自不因其為被告魏玉芬之夫即須負擔被告魏
      玉芬之債務，此外，並無任何證據證明被告林曉明與被告魏玉芬主觀上有共同
      詐欺取財之犯意聯絡，及客觀上有共同詐欺取財之犯行，即亦不能證明被告二
      人此部分之犯行。
五、綜上所述，被告二人上開所辯尚堪採信，本件應僅係單純之民事債務糾葛，被告
    二人所為核與刑法第二百十六條、第二百十條行使偽造私文書及同法第三百三十
    九條第一項詐欺取財罪之犯罪構成要件尚屬有間。此外，本院復查無其他積極證
    據足資認定被告二人有何公訴人所指之犯行，既不能證明被告二人犯罪，揆諸首
    揭規定及說明，依法應為無罪判決之諭知。
據上論斷，應依刑事訴訟法第三百零一條第一項，判決如主文。

中      華      民      國    九十二    年      一      月      六      日
                                  臺灣高雄地方法院刑事第一庭
                                      法  官    官信成
右正本證明與原本無異。
如不服本判決，應於判決送達後十日內，向本院提出上訴狀。
                                      書記官    黃意雯
中      華      民      國    九十二    年      一      月      七      日

右抄本證明與正本無異。
中      華      民      國    一０二    年      八      月      九      日
                                      書記官    黃琬婷

司法院資訊處製作；財團法人民間司法改革基金會備份。
